臺北高等行政法院判決
　　　　　　　　　　　　　　　　　　 96年度簡字第00905號
原　　　告　東集企業股份有限公司
代　表　人　甲○○
被　　　告　花蓮縣政府
代　表　人　乙○○（縣長）
訴訟代理人　丙○○
上列當事人間因空氣污染防制法事件，原告不服行政院環保署中
華民國96年4 月30日環署訴字第0960026363號訴願決定，提起行
政訴訟。本院判決如下：
　　主  文
原告之訴駁回。
訴訟費用由原告負擔。
　　事  實
一、事實概要：
    緣原告從事油品販賣業，其所屬東部加油站（座落於花蓮縣
    花蓮市○○路516 號）經被告所屬環境保護局（以下稱花蓮
    縣環保局）於民國（下同）95年8 月1 日14時15分派員稽查
    ，發現原告未設置加油站油氣回收設施，乃分別於同年月11
    日、同年9 月20日以花環空字第09502013090 號函、花環空
    字第09502015410 號函請原告於同年10月30日前完成設置，
    惟屆期原告並未配合辦理，被告核認違反空氣污染防制法第
    23條第2 項暨「加油站油氣回收設施管理辦法」第3 條規定
    （原處分漏載條次），爰依同法第56條第1 項（原處分漏植
    第1 項）規定裁處新臺幣（下同）20萬元罰鍰，並限期於同
    年12月31日前完成設置。原告不服，於同年12月29日經由被
    告提起訴願遭決定駁回，遂提起本件行政訴訟。訴訟中，減
    縮訴之聲明，僅針對罰鍰部分不服。
二、兩造聲明：
　　(一)原告聲明求為判決：1.訴願決定及原處分關於罰鍰部分均
                          撤銷。
                        2.訴訟費用由被告負擔。
　　(二)被告聲明求為判決：1.原告之訴駁回。
                        2.訴訟費用由原告負擔。
三、兩造之爭點：
　　(一)原告主張之理由：
      1.按行機關就該管行政程序，應對當事人有利及不利之情
        形，一律注意；行政行為，非有正當理由，不得為差別
        待遇。行政程序法第9 條、第6 條分別訂有明文。又違
        反行政法上義務之行為非出於故意或過失者，不予處罰
        。行政罰法第9 條亦訂有明文。
      2.查被告曾於95年8 月11日及同年9 月20日通知原告應於
        同年10月30日前完成設置加油站油氣回收設施。原告隨
        即積極會同尚未安裝該設施之由倉企業有限公司等5 家
        同業洽詢廠商自國外進口機具著手設置，並於被告所定
        之期限前，即95年10月8 日與景懋公司完成採購油氣回
        收之採購合約（詳參證一），採購合約簽定後，景懋公
        司立即積極辦理機具之進口事宜，惟因進口通關之稽延
        ，遲至同年12月26日始出貨，並完成油氣回收設施設置
        （詳參證二），設施完成後並即呈報被告准予核備（詳
        參證三）。從而，足認原告自始即無拖延或拒絕裝設油
        氣回收設施之故意或過失。
      3.被告於原告完成油氣回收設施之採購合約後，於同年10
        月16日在花蓮市中信飯店召集「加油站油氣回收設備法
        規及現場設施操作、維護及保養訓練會」，會中有關加
        油站油氣回收設施管制名詞及用途介紹中，揭示「回收
        率太少則未達回收裝置效率，太高則易由PV閥處溢散，
        將失控管原意。」（詳原告訴願書檢具之會議資料）。
        其結論與經濟部於同年9 月在各地召集業者舉辦之「加
        油站設備自行安全檢查與污染防治研討會」之結論：「
        國內油氣回收政策的相關配套措施（國家標準、施工規
        範及驗證機制）尚未完備，加上代理商專業不足導致系
        統設計及施工安裝上產生許多問題及爭議。」，不謀而
        合。使業者對增設該油氣回收設施產生極大之疑慮，而
        無所適從。由於經濟部長官更在該研討會中指示業者：
        如有油氣回收設備及洗車機相關問題，可爭取各級主管
        機關的輔導與協助。原告隨即於95年11月21日發函請求
        被告協助及指導。被告竟不予理會，更於同年12月12日
        對原告及由倉企業有限公司等5 家同業同步裁罰，並即
        時要求原告應於同年12月31日前完成設置油氣回收設施
        。原告即依指示洽詢廠商辦理機具之裝設，惟因對油氣
        回收之設施仍有上開之疑慮，爰會同前開5 家同業分別
        依法向被告提出訴願，詎被告竟以上開5 家同業非故意
        拖延，而同意撤銷對該5 家公司之裁處書（詳參證四）
        ，獨對原告之訴願逕認為無理由而拒絕撤銷原裁處書，
        被告處理同一事件，竟為二種不同之裁處，其行政行為
        顯有差別待遇之嫌。
      4.原告自被告通知應裝設上開油氣回收設施起，即積極著
        手籌備安裝事宜，並無拖延或拒絕設置之故意，只因參
        加被告與經濟部所召集之訓練會或研討會後，對油氣回
        收設施裝置產生諸多疑慮，而會同業者依法向被告反應
        業者之困境及不安，並請求協助與指導，被告竟逕認原
        告故意拖延或拒絕裝設，而對之為差別待遇，其行政行
        為難認與上開行政程序法、行政罰法等規定相符，其行
        政處分難謂無重大瑕疵。
      5.綜上，原告之請求顯非無理由，爰依法訴請判決如訴之
        聲明。
　　(二)被告主張之理由：
      1.依據空氣污染防制法第23條第2 項規定：「固定污染源
        及其空氣污染物收集設施、防制設施或監測設施之規格
        、設置、操作、檢查、保養、紀錄及其他應遵行事項之
        管理辦法，由中央主管機關定之」。及同法第56條規定
        ：「公私場所違反第20條第1 項、第21條、第22條第1
        項、第2 項或第3 項、第23條、第24條第1 項或第2 項
        未依許可證內容設置、變更或操作、第25條、第27條第
        2 項核准之排放標準或依第24條第3 項、第27條第3 項
        所定管理辦法者，處新臺幣2 萬元以上20元以下罰鍰；
        其違反者為工商廠、場，處新臺幣10萬元以上100 萬元
        以下罰鍰」，原告未依「加油站油氣回收設施管理辦法
        」之規定設置油氣回收設施，違反上項法規認定。
      2.有關原告於訴狀函理由一指出：行政機關就該管行政程
        序，應對當事人有利及不利之情形，一律注意…云云。
        惟行政院環境保護署油氣回收政策推動自91年2 月27日
        即發佈「新設加油站油氣回收設施標準」納管新設加油
        站以來，歷經92年3 月12日修正發佈並更名為「加油站
        油氣回收設施管理辦法」，優先納管9 縣市及新設加油
        站，94年9 月3 日修正發佈「加油站油氣回收設施管理
        辦法」，既設加油站自95年1 月1 日起，全國加油站皆
        納入管制。為此，花蓮縣環保局於94年12月29日即由戴
        文堅局長率主管人員拜會加油站公會，說明管理辦法之
        要求及內容；95年3 月22日亦由主辦課張伯忍課長率課
        內同仁參加加油站公會會員大會，說明環保署油氣回收
        管制政策。此外，環保署「油氣回收設施輔導小組」亦
        於95年6 月7 日至花蓮縣，針對尚未裝設油氣回收設施
        之加油站業者進行稽查輔導，並請業者儘速依法完成設
        置。花蓮縣環保局亦於95年10月16日邀集轄內加油站業
        者召開「加油站油氣回收設備法規及現場設備操作、維
        護及保養訓練會」。歷經一年來的輔導，轄內71家家加
        油站業者均已依規定完成油氣回收設施之設置，僅原告
        推諉拖延，明顯出於故意而造成之過失，花蓮縣環保局
        依違反空氣污染防制法第23條第2 項規定予以處分並無
        不妥。
      3.有關原告於訴狀函理由二指出：原告自95年初既積極籌
        劃擬設置油氣回收設施…云云。惟原告謂加油站設立於
        市區及同業設置油氣回收設備之缺失，難符合該公司加
        油站之市區環境特性之需求，並以95年11月27日函「請
        原處分機關派人指導，惟竟遭竣拒，並即時作成行政處
        份科罰，顯難令人折服」。惟如同前述之說明，環保署
        及花蓮縣環保局自94年底即陸續召開法規說明會，並明
        確告知相關規定，且全國2 千多座加油站，位於市區者
        皆是，為何其他加油站業者能遵守法令，原告則無法遵
        守？此外，花蓮縣環保局為地方環保機關，主管稽查管
        制業務，本不應指導或指定原告應採用何種系統，以免
        有利用職務之便圖利特定設備廠商之嫌，且於原告提出
        指導需求時即明確建議原告可透過公會或同業尋求較適
        合的設備及系統，故將花蓮縣環保局公正中立之作為當
        成被告不遵守法令之藉口似有不當。
      4.有關原告於訴狀函理由三指出：95年10月間被告召集「
        加油站油氣回收設備法規及現場設置操作、維護及保養
        訓練會」…云云。惟早於91年2 月27日即發佈「新設加
        油站油氣回收設施標準」納管新設加油站，相關油氣回
        收設備技術亦日趨成熟，歷經階段式的管制，環保署方
        於94年9 月3 日修正發佈「加油站油氣回收設施管理辦
        法」，既設加油站自95年1 月1 日起，全國加油站皆納
        入管制。此外，任何設備均有賴適當的操作維護及保養
        ，原告以保養維護不當會造成回收率偏低為由不願裝設
        ，未免有本末倒置之虞，「加油站油氣回收設施管理辦
        法」對於油氣回收設施之維護保養均有相關規定，經花
        蓮縣環保局氣油比檢測及氣漏檢測不合格者均有罰則，
        原告即使依法設置油氣回收設施，亦應依相關規定落實
        操作維護，以發揮油氣回收設施應有之功能。
      5.另原告於訴狀函理由三指出被告於95年12月12日對原告
        及由倉企業有限公司等5 家同業開立處分，惟當原告及
        五家同業提出訴願，竟以「由倉企業有限公司」等5 家
        同業非為故意拖延，同意撤銷原處分，惟獨認為原告之
        訴願為無理由云云。按被告同意撤銷由倉企業有限公司
        等5 家公司之理由（詳行政訴訟附件卷宗54至64頁）為
        該5 家公司出示訂購合約書，表示確已進行安裝，惟部
        分零件因缺貨延遲，經多方努力，並以空運方式送達，
        並於95年12月6 日完成安裝，被告認為已達成行政目的
        ，故同意撤銷由倉企業有限公司等5 家公司原處分，惟
        獨原告於95年12月6 日仍未完成安裝，遲至96年2 月16
        日（詳行政訴訟附件卷宗30至41頁）始完成安裝，故被
        告認為對於原告依法處分並無不當。
      6.有關原告於訴狀函理由四指出：有關加油站油氣回收設
        施，經濟部對設施之國家標準…云云。惟花蓮縣環保局
        已善盡相關之責，且歷經輔導、協助、勸告、建議等方
        法促請原告依法設置油氣回收設施，故花蓮縣環保局依
        法處分並無不妥。
　　理  由
一、按「公私場所應有效收集各種空氣污染物，並維持其空氣污
    染防制設施或監測設施之正常運作；其固定污染源之最大操
    作量，不得超過空氣污染防制設施之最大處理容量（第1 項
    ）。固定污染源及其空氣污染物收集設施、防制設施或監測
    設施之規格、設置、操作、檢查、保養、紀錄及其他應遵行
    事項之管理辦法，由中央主管機關定之（第2 項）。」、「
    公私場所違反..第23條..者，處新臺幣2 萬元以上20元以下
    罰鍰；其違反者為工商廠、場，處新臺幣10萬元以上100 萬
    元以下罰鍰（第1 項）。依前項處罰鍰者，並通知限期補正
    或改善，屆期仍未補正或完成改善者，按日連續處罰；情節
    重大者，得命其停工或停業，必要時，並得廢止其操作許可
    證或令其歇業（第2 項）。」空氣污染防制法第23條及第56
    條第1 項、第2 項分別定有明文。又行政院環保署94年9 月
    13日環署空字第0940071227號令修正發布加油站油氣回收設
    施管理辦法第1 條、第2 條第2 款、第3 款、第4 款及第3
    條第1 項、第2 項與第6 條依序規定：「本辦法依空氣污染
    防制法第23條第2 項規定訂定之。」、「本辦法專用名詞定
    義如下：..二、油氣回收設施：指卸油油氣回收設備、油槽
    真空壓力調節閥及加油槍油氣回收設備。三、既設加油站：
    指於中華民國91年2 月27日前，已取得建造執照之加油站。
    四、新設加油站：指於中華民國91年2 月28日後，始取得建
    造執照之加油站，或既設加油站於本辦法發布修正施行後，
    進行與油氣回收設施相關之重建或改建而重新申請建造執照
    之加油站。」、「加油站之汽油加油槍及儲槽，應設置油氣
    回收設施。」、「前項加油站之適用對象、適用地區及施行
    日期，規定如下：..適用對象--既設加油站。適用地區--基
    隆市、新竹市、桃園縣、新竹縣、..花蓮縣、..。施行日期
    --中華民國95年1 月1 日..。」、「既設加油站應於第3 條
    規定之施行日期前、新設加油站應於經營許可證取得後6 個
    月內，分別完成油氣回收設施設置及氣油比檢測與氣漏檢測
    ，並於檢測後15日內，將檢測結果作成紀錄，供地方主管機
    關備查。」。次按，因故意或過失違反前揭空氣污染防制法
    第23條第2 項授權訂定之管理辦法規定之作為義務，而應依
    同法第56條第1 項處以罰鍰者，屬秩序罰性質，於95年2 月
    5 日行政罰法施行後年內之裁處權時效期間內（行政罰法第
    27條、第45條參照），行政機關均得依法加以裁處。
二、緣原告從事油品販賣業，其所屬東部加油站（座落於花蓮縣
    花蓮市○○路516 號）經被告所屬環保局於95年8 月1 日14
    時15分派員稽查，發現原告未設置加油站油氣回收設施，乃
    分別於同年月11日、同年9 月20日以花環空字第0950201309
    0 號函、花環空字第09502015410 號函請原告於同年10月30
    日前完成設置，惟屆期原告並未配合辦理，被告核認違反空
    氣污染防制法第23條第2 項暨「加油站油氣回收設施管理辦
    法」第3 條規定（原處分漏載條次），爰依同法第56條第1
    項（原處分漏植第1 項）規定裁處20萬元罰鍰，並限期於同
    年12月31日前完成設置。原告不服，於同年12月29日經由被
    告提起訴願遭決定駁回，遂提起本件行政訴訟，訴訟中，減
    縮訴之聲明，僅針對罰鍰部分不服。兩造分別為前揭事實欄
    所載之陳述，本院針對兩造爭點，判斷如下。
三、查原告於花蓮縣花蓮市○○路516 號設置加油站從事油品買
    賣業務，其設立日期為77年3 月4 日（見本院卷第35頁），
    加油站經業許可執照則係於81年11月15日所核發（見本院卷
    第27頁），屬首揭管理辦法第3 條及第6 條所規定之「既設
    加油站」，本應於95年1 月1 日前完成油氣回收設施之設置
    。嗣花蓮縣環保局派員於95年8 月1 日14時15分許至上址稽
    查，發現原告未設置加油站油氣回收設施，此有稽查工作紀
    錄通知單在卷可憑（見訴願卷第30頁），即先後於同年8 月
    11日及9 月20日以花環空字第09502013090 號函及花環空字
    第09502015410 號函請原告於同年10月30日前完成設置（見
    訴願卷38頁、39頁），詎原告仍未配合辦理，迄至95年10月
    30日仍未安裝，被告旋認原告違反空氣污染防制法第23條第
    2 項規定，而依同法第56條第1 項規定，參酌行政院環保署
    訂定之「公私場所違反空氣污染防制法應處罰鍰額度裁罰基
    準」第3 點所規定之附表，裁處原告罰鍰20萬元，核無不合。
四、原告主張其自始即無拖延或拒絕裝設油氣回收設施之故意或
    過失云云。但查行政院環保署推動油氣回收政策，自91 年2
    月27日即發佈「新設加油站油氣回收設施標準」納管新設加
    油站以來，歷經92年3 月12日修正發佈並更名為「加油站油
    氣回收設施管理辦法」，優先納管9 縣市及新設加油站，94
    年9 月3 日修正發佈「加油站油氣回收設施管理辦法」，既
    設加油站自95年1 月1 日起，全國加油站皆納入管制。原告
    於81年11月15日即經許可設置加油站經營油品買賣為業，應
    有知悉及遵守之義務。況花蓮縣環保局於94年12月29日即由
    戴文堅局長率主管人員拜會加油站公會，說明管理辦法之要
    求及內容；95年3 月22日亦由主辦課張伯忍課長率課內同仁
    參加加油站公會會員大會，說明環保署油氣回收管制政策。
    另行政院環保署「油氣回收設施輔導小組」亦於95年6 月7
    日至花蓮縣，針對尚未裝設油氣回收設施之加油站業者進行
    稽查輔導，並請業者儘速依法完成設置。花蓮縣環保局亦於
    95年10月16日邀集轄內加油站業者召開「加油站油氣回收設
    備法規及現場設備操作、維護及保養訓練會」。原告在被告
    於95年8 月1 日稽查時即發現其未安裝油氣回收設施，且經
    被告於同年8 月11日及9 月20日兩度函催，限於同年10月30
    日前完成安裝，原告未遵限完成安裝，縱非故意，亦難辭過
    失之責，要無疑義，被告依違反空氣污染防制法第23條第2
    項規定予以裁罰處分，要屬有據。
五、原告主張其自95年初既積極籌劃擬設置油氣回收設施，95年
    10月8 日與景懋公司簽約，景懋公司於12月26日出貨，其曾
    於95年11月21日函請被告派人指導，竟遭竣拒，並即時作成
    行政處份科罰，顯難令人折服云云。但查行政院環保署及花
    蓮縣環保局自94年底即陸續召開法規說明會，並明確告知相
    關規定，已如前述。況原告所設加油站係屬管理辦法第3 條
    及第6 條所規定之既設加油站，本應於95年1 月1 日即須安
    裝油氣回收設施，其已違法於先，嗣被告95年8 月1 日稽查
    後，發現原告未依法安裝，兩度函催，限期於95年10月30日
    前完成安裝，已預留原告洽商安裝事宜之充裕時間，原告仍
    未遵期完成，自無再設詞推諉之餘地，況被告限期安裝日期
    為95年10月30日，原告未遵限安裝，即已違法，縱其於同年
    11月21日函請被告協助及輔導，亦無阻卻其違法在先之責，
    原告此項主張，洵不足採。至於原告主張其對於油氣回收設
    施之安全有所疑慮，致未能依期限安裝云云。查其他同業均
    已安裝油氣回收設施，唯獨原告未遵限完成，此項個人疑慮
    ，亦無執為阻卻違規之事由。
六、原告主張95年10月16日被告召集「加油站油氣回收設備法規
    及現場設置操作、維護及保養訓練會」結論與同年9 月經濟
    部在各地召集之「加油站設備自行安全檢查與污染防治研討
    會」所揭示者相同，業者應可爭取各級主管機關之輔導與協
    助云云。但查行政院環保署早於91年2 月27日即發佈「新設
    加油站油氣回收設施標準」納管新設加油站，相關油氣回收
    設備技術亦日趨成熟，歷經階段式的管制，環保署方於94年
    9 月3 日修正發佈「加油站油氣回收設施管理辦法」，既設
    加油站自95年1 月1 日起，全國加油站皆納入管制，已如前
    述，原告若欲爭取主管機關輔導與協助，應於其依法必須完
    成安裝前為之，始符法制，豈有違法在先，再尋求輔導與協
    助，並欲以此資為其阻卻故意或過失違規之理。況加油站油
    氣回收設施管理辦法對於油氣回收設施之維護保養均有相關
    規定，經花蓮縣環保局氣油比檢測及氣漏檢測不合格者均有
    罰則，原告即使依法設置油氣回收設施，若未依相關規定落
    實操作維護，將另有違規之處罰，應特別注意，特此敘明。
七、原告主張其於95年12月12日對原告及由倉企業有限公司等5
    家同業開立處分，惟當原告及五家同業提出訴願，竟以「由
    倉企業有限公司」等5 家同業非為故意拖延，同意撤銷原處
    分，惟獨認為原告之訴願為無理由云云。按「行政行為，非
    有正當理由，不得為差別待遇。」行政程序法第6 條定有明
    文。查被告同意撤銷由倉企業有限公司等5 家公司之理由（
    見原處分卷第54至64頁）乃基於該5 家公司出示訂購合約書
    ，表示確已進行安裝，惟部分零件因缺貨延遲，經多方努力
    ，並以空運方式送達，並於95年12月6 日完成安裝，被告認
    為已達成行政目的，故同意撤銷由倉企業有限公司等5 家公
    司原處分；而原告則迄95年12月6 日仍未完成安裝，遲至96
    年2 月16日（見原處分卷第30至41頁）始完成安裝，揆諸前
    揭行政程序法第6 條平等原則所揭示之「等者等之，不等者
    不等之」之實質平等的要旨，本件原告遲未如期安裝油氣回
    收設施之情況，與其他曾同受裁罰之業者畢竟不同，被告依
    法裁處原告罰鍰，要無不合。
八、綜合上述，本件原告起訴論旨，均不足採，其既為既設加油
    站，原應於95年1 月1 日起即須安裝油氣回收設施而未為，
    迨同年8 月1 日被告稽查發現，兩度函催限期於同年10月30
    日完成安裝，原告仍未遵期完成，其違規事證已臻明確，被
    告認定其違反空氣污染防制法第23條第2 項規定，依同法第
    56條規定，並參酌行政院環保署所訂定之裁罰基準，裁處原
    告罰鍰20萬元，並無不合，訴願決定予以維持，亦無違誤，
    原告徒執前詞及一己主觀見解，訴請撤銷，為無理由，應予
    駁回。又行政訴訟法第229 條第1 項所定適用簡易程序之數
    額，業經司法院以92年9 月17日院台廳行一字第23681 號令
    增至新台幣20萬元，並已於93年1 月1 日實施，本件罰鍰數
    額為20萬元，爰改分簡字案辦理，併此敘明。
九、據上論結，本件原告之訴為無理由，爰依行政訴訟法第98條
    第1 項前段，判決如主文。
中　　華　　民　　國　　96　　年  　12　　月　　4 　　日
                           第六庭法  官　闕　銘　富
上為正本係照原本作成。
本件以訴訟事件所涉及之法律見解具有原則性者為限，始得於本
判決送達後20日內向本院提出上訴狀並表明上訴理由，如已於本
判決宣示後送達前提起上訴者，應於判決送達後20日內補具上訴
理由（均按他造人數附繕本），且經最高行政法院許可後方得上
訴。
中　　華　　民　　國　　96　　年  　12　　月　　4 　　日
                                 書記官  孫　筱　晴
